臺灣彰化地方法院刑事判決
110年度交簡上字第36號
上  訴  人  臺灣彰化地方檢察署檢察官
被      告  劉建志


上列上訴人因被告犯過失傷害案件，不服本院110年度交簡字第7
45號中華民國109年4月13日第一審簡易判決（起訴書案號：109
年度偵字第9007號)，提起上訴，本院管轄之第二審合議庭判決
如下：
    主    文
原判決撤銷。
劉建志汽車駕駛人，無駕駛執照駕車而犯過失傷害罪，處有期徒
刑參月，如易科罰金，以新臺幣壹仟元折算壹日。
    犯罪事實
一、劉建志於民國109年2月9日下午4時14分許，無駕駛執照而騎
    乘車牌號碼000-000號普通重型機車，沿彰化縣社頭鄉員集
    路1段由南往北方向行駛，行至該路段臨351號與魚寮巷口，
    本應注意車前狀況，並隨時採取必要之安全措施，而依當時
    天候陰、日間自然光線、柏油路面乾燥、無缺陷、無障礙物
    、視距良好，並無不能注意之情事，竟疏未注意車前狀況，
    適有鄭錫寬騎乘車牌號碼000-000號普通重型機車同向行駛
    於劉建志前方，劉建志所騎乘之普通重型機車遂追撞鄭錫寬
    所騎乘之普通重型機車，致鄭錫寬人車倒地，並受有右側橈
    骨骨折之傷害，術後右手仍合併腕關節孿縮。劉建志於肇事
    後，留在現場等候員警到場處理，嗣於有偵查權限之員警知
    悉其為犯罪嫌疑人前，向現場處理道路交通事故之員警坦承
    肇事，自首而接受裁判。
二、案經鄭錫寬訴由彰化縣警察局田中分局報告臺灣彰化地方檢
    察署檢察官偵查起訴，經原審裁定逕以簡易判決處刑。
    理    由
壹、證據能力部分：　　
    按被告以外之人於審判外之陳述，雖不符刑事訴訟法第159
    條之1至之4等4條之規定，而經當事人於審判程序同意作為
    證據，法院審酌該言詞陳述或書面陳述作成時之情況，認為
    適當者，亦得為證據；當事人、代理人或辯護人於法院調查
    證據時，知有刑事訴訟法第159條第1項不得為證據之情形，
    而未於言詞辯論終結前聲明異議者，視為有前項之同意，同
    法第159條之5定有明文。核其立法意旨，在於傳聞證據未經
    當事人之反對詰問予以核實，原則上先予排除。惟若當事人
    已放棄反對詰問權，於審判程序中表明同意該等傳聞證據可
    作為證據；或於言詞辯論終結前未聲明異議，基於尊重當事
    人對傳聞證據之處分權，暨證據資料愈豐富，愈有助於真實
    發見之理念，且強化言詞辯論主義，使訴訟程序得以順暢進
    行，上開傳聞證據亦均具有證據能力。查本案當事人就以下
    本案採為判決基礎之審判外陳述（含書面），均未曾於言詞
    辯論終結前，爭執該等證據之證據能力或聲明異議，本院審
    酌上開陳述（含書面）作成時之情況，並無違法取證之瑕疵
    ，認以之作為證據為適當，均有證據能力。
貳、實體部分：
一、上揭犯罪事實，業據被告劉建志於偵查、原審審理及本院準
    備程序、審理時均坦承不諱，並據告訴人鄭錫寬於警詢及偵
    查中證述（見109偵9007卷〈下稱偵卷〉第11至13、41、93頁
    ）明確，復有員警職務報告書、彰化基督教醫療財團法人員
    林基督教醫院診斷書、宏名診所診斷證明書、道路交通事故
    現場圖、道路交通事故調查報告表㈠、㈡、現場暨車損照片、
    彰化縣○○○○○○○道路○○○○○○○○○○○號查詢機車駕駛人、車輛詳
    細資料報表等件（見偵卷第9、21、23、33至35頁）在卷可
    憑，足認被告之任意性自白與事實相符。
二、按汽車行駛時，駕駛人應注意車前狀況，並隨時採取必要之
    安全措施，道路交通安全規則第94條第3項前段訂有明文。
    被告駕駛車輛於道路上自應注意上開規定，竟疏未注意其車
    前狀況，追撞前方告訴人所騎乘之機車，以致肇事，被告顯
    有過失，且其過失行為與告訴人之上開受傷結果間，顯然具
    有相當因果關係。是本案事證明確，被告犯行足堪認定。
三、論罪科刑：
  ㈠按汽車駕駛人，無駕駛執照駕車、酒醉駕車、吸食毒品或迷
    幻藥駕車、行駛人行道或行經行人穿越道不依規定讓行人優
    先通行，因而致人受傷或死亡，依法應負刑事責任者，加重
    其刑至2分之1，道路交通管理處罰條例第86條第1項定有明
    文。次按刑法總則之加重，係概括性之規定，所有罪名均一
    體適用；刑法分則之加重，係就犯罪類型變更之個別犯罪行
    為予以加重，成為另一獨立之罪名。道路交通管理處罰條例
    第86條第1項關於汽車駕駛人，行經行人穿越道不依規定讓
    行人優先通行，因而致人受傷或死亡，依法應負刑事責任者
    ，加重其刑至2分之1之規定，係就修正前刑法第276條第1項
    之過失致人於死罪、同條第2項之業務過失致人於死罪，修
    正前同法第284條第1項之過失傷害（及致重傷）罪、同條第
    2項之業務過失傷害（及致重傷）罪之基本犯罪類型，對於
    加害人為汽車駕駛人，於從事駕駛汽車之特定行為時，於行
    經行人穿越道之特定地點，不依規定讓行人優先通行，因而
    致人受傷或死亡之特殊行為要件予以加重處罰，已就上述修
    正前刑法第276條第1、2項，修正前同法第284條第1、2項各
    罪犯罪類型變更之個別犯罪行為予以加重，而成另一獨立之
    罪名，自屬刑法分則加重之性質（最高法院99年度台非字第
    198號判決意旨參照）。則道路交通管理處罰條例第86條第1
    項中「無駕駛執照駕車」、「酒醉駕車」、「吸食毒品或迷
    幻藥駕車」、「行駛人行道」既與「行經行人穿越道不依規
    定讓行人優先通行」均屬就刑法第276條及同法第284條各罪
    犯罪具特殊要件時予以加重處罰之規定，乃就犯罪類型變更
    之個別犯罪行為予以加重，自屬刑法分則加重之性質而成為
    另一獨立之罪名。
  ㈡查被告為本案駕駛機車行為時，並未考領有合格機車駕駛執
    照屬無駕駛執照，業據被告於本院審理時自承在卷（見本院
    卷第63頁），並有證號查詢機車駕駛人資料、彰化縣警察局
    舉發違反道路交通管理事件通知單各1紙（見偵卷第63、67
    頁）附卷可稽，被告自屬無照駕駛，且因駕車過失致人受傷
    ，依法應負刑事責任。是核被告所為，係犯道路交通管理處
    罰條例第86條第1項、刑法第284條前段之汽車駕駛人，無駕
    駛執照駕車而犯過失傷害罪。起訴書認被告僅係犯刑法第28
    4條前段之過失傷害罪，容有未洽，然因起訴之基本社會事
    實要屬同一，且本院已當庭告知被告相關罪名（見本院卷第
    63頁），俾便其行使訴訟上防禦權，爰依刑事訴訟法第300
    條規定變更起訴法條。準此，被告所為自應依道路交通管理
    處罰條例第86條第1項之規定，加重其刑；又被告肇事後，
    留在現場等候員警到場處理，嗣於有偵查犯罪權限之員警知
    悉其為犯罪嫌疑人前，向現場處理道路交通事故之員警坦承
    肇事一情，有彰化縣警察局道路交通事故肇事人自首情形紀
    錄表1紙（見偵卷第61頁）在卷可憑，是被告對未發覺之犯
    罪自首而接受裁判，爰依刑法第62條前段之規定，減輕其刑
    ，並依法先加後減之。
四、撤銷改判之理由：
  ㈠原審以被告罪證明確，予以論罪科刑，固非無見。惟按道路
    交通管理處罰條例第86條第1項係就刑法過失傷害罪之基本
    犯罪類型，對於加害人為汽車駕駛人，於從事駕駛汽車之特
    定行為時，有無駕駛執照駕車之情事，因而致人受傷之特殊
    行為要件予以加重處罰，而成另一獨立之罪名，屬於刑法分
    則加重之性質，業如前述，原審判決雖敘明「被告所為係犯
    道路交通管理處罰條例第86條第1項、刑法第284條前段之汽
    車駕駛人無駕駛執照駕車而犯過失傷害罪，並依道路交通管
    理處罰條例第86條第1項之規定加重其刑。」等旨，然原審
    係逕行適用上開法條對被告論罪科刑，並未依法變更檢察官
    起訴法條，且為確保被告之防禦權，原審應踐行犯罪嫌疑及
    所犯所有罪名之告知，惟原審並未告知已變更之法條供被告
    充分行使防禦權，故原審所踐行之訴訟程序難謂於法無違。
  ㈡又刑罰之量定，固屬法院自由裁量之職權行使，而刑事審判
    之量刑，既旨在實現刑罰權分配之正義，法院對科刑判決之
    被告量刑，自應符合罪刑相當原則，使罰當其罪，以契合人
    民之法律感情，則行為人犯後悔悟之程度，是否與被害人（
    告訴人）達成和解，及其後能否確實善後履行和解條件，以
    彌補被害人（告訴人）之損害，均攸關於法院判決量刑之審
    酌，且基於「修復式司法」理念，國家亦有責權衡被告接受
    國家刑罰權執行之法益與確保被害人（告訴人）損害彌補之
    法益，務必使二者間在法理上力求衡平。查被告固於109年9
    月8日與告訴人成立調解，但迄至本院110年8月17日言詞辯
    論終結之日為止近1年之期間，被告未曾賠償告訴人分毫，
    其犯後態度難認良好；復參酌被告係無照駕駛，本案應擔負
    全部肇事責任，及告訴人傷勢非輕，原審僅量處被告拘役45
    日，如易科罰金，以新臺幣1,000元折算1日，似未能詳加斟
    酌被告犯罪情節及所生危害之嚴重性，而就被告犯行予以充
    分且適當之評價，量刑尚嫌過輕，自有未當。檢察官上訴意
    旨指摘原判決量刑過輕，自非全然無憑，其上訴為有理由，
    參以原判決亦有前開可議之處，自無可維持，應由本院將原
    判決撤銷改判。
  ㈢爰以行為人之責任為基礎，審酌被告騎乘機車，竟疏未注意
    車前狀況，貿然追撞前方告訴人所騎乘之機車，致告訴人受
    有如事實欄所示之傷害，所為實不足取，兼衡被告犯後始終
    坦承犯行，雖已與告訴人成立調解，惟迄今未能賠償告訴人
    所受損失等犯後態度，復考量告訴人所受傷勢程度，被告就
    本案事故應負全部過失責任，暨其於本院審理時自陳國中畢
    業之智識程度，未婚，目前在工地工作、月收入約新臺幣25
    ,000元、須扶養母親等家庭經濟、生活狀況等一切情狀，量
    處如主文第二項所示之刑，並諭知易科罰金之折算標準，以
    期相當。
據上論斷，應依刑事訴訟法第455條之1第1項、第3項、第369條
第1項前段、第364條、第299條第1項前段、第300條，判決如主
文。
本案經檢察官林芬芳提起公訴，檢察官吳皓偉上訴後，由檢察官
林士富到庭執行職務。
中　　華　　民　　國　　110 　年　　9 　　月　 14　　日
                  刑事第七庭  審判長法  官  簡璽容
                                    法  官  黃士瑋
                                    法  官  黃麗玲
以上正本證明與原本無異。
本件不得上訴。
中　　華　　民　　國　　110 　年　　9 　　月　 14 　　日
                                   書記官  黃當易